臺灣嘉義地方法院民事判決　　　　　　　 93年度訴字第355號
原　　　告　己○○
被　　　告　聯邦商業銀行股份有限公司
法定代理人　黃春鐘
訴訟代理人　丁○○
被　　　告　建華商業銀行股份有限公司
訴訟代理人　戊○○
　　　　　　乙○○
　　　　　　丙○○
上列當事人間分配表異議之訴事件，於中華民國94年6月23日經
言詞辯論終結，本院判決如下：
    主  文
原告之訴駁回。
訴訟費用由原告負擔。
    事  實  及  理  由
一、原告主張：被告明知嘉義縣水上鄉○○○段崎子頭小段215
    之25地號及同段同小段215之26地號上之3712及3713等建號
    ，為未辦理建物所有權第一次登記之增建物，係具獨立性，
    非被告設押之抵押權，且為抵押權設定後始增建，是被告無
    優先受償之權利，則依民法第877條（併付拍賣權）及強制
    執行事件應行注意事項第42條第3項，雖可就增建部分估定
    價一併查封拍賣，但是抵押權人對該等增建物拍賣所得價金
    ，並無優先受清償的權利，經原告對鈞院民事執行處93年4
    月26日嘉院雲民92執誠字第6756號通知所附之分配表聲明異
    議，因被告為反對之陳述，故提起本件訴訟等語，並聲明：
    鈞院92年執字第6756號債務執行案件，於93年4月28日製作
    之分配表，應更正為如鈞院92年執字第6756號債務執行案件
    ，於94年6月15日製作之分配表。
二、
（一）被告建華商業銀行股份有限公司（下簡稱建華銀行）辯以
      ：系爭215之26地號上之3713建號增建部分建於原有建築
      物之後方，與原有建築物密接，其本質係其所從屬建築物
      之一部，為一體之利用；且兩者共用其樓梯、廚房、廁所
      、浴室與水電設備等管理常置設備，實無法各自獨立存在
      使用。雖系爭增建部分有一門對外相通，其僅為一般建築
      物中常見之後門，究其系爭增建部分之經濟目的係與原有
      建築物相依為用，藉以增加原有建築物之效用，若缺少則
      有損原有建築物之利用及經濟價值，是系爭增建部分並無
      使用上之獨立性，應為原有建築物之從物。又被告建華銀
      行於民國88年8月12日撥付房屋貸款與案外人溫李秀枝，
      據被告建華商業銀行之借款約定書與不動產鑑價報告書中
      得知申貸當時該建物之一樓前、後已有約9坪之增建物，
      並非原告所述增建部分係為設定抵押權後之增建物。按被
      告抵押權設定契約書中聲請登記以外之約定事項中第四項
      所述：「本件土地將來如有增建也一併設定在內」；以及
      其他約定事項中第六項所述：「...又與本抵押不動產附
      連之建築物亦均一併包括在本契約抵押權之範圍內。...
      」，足見被告抵押權確及於原有建築物之增建部分等語，
      並聲明駁回原告之訴。
（二）被告聯邦商業銀行股份有限公司（下簡稱聯邦銀行）則辯
      以：系爭215之25地號土地上之3712建號增建部分，除在
      原有建物之屋後空地予以增建外，並於原建物上方增建第
      五層樓，且屋後增建部分與原有建築物部分有1門相通且
      係作一體利用，2者共用增建之樓梯、廚房、廁所及浴室
      ，並共用1水電錶，原有建築物須藉由增建物之共用樓梯
      通行至2、3、4樓，且其1至4樓皆無獨立之浴廁設備，故
      原有建物倘無增建物內之浴廁、樓梯等相關設備，實無法
      獨立居住使用。系爭增建部分，顯係在原有建築物興建之
      後，為擴大原有建物之使用面積而為第2次建築，故系爭
      增建部分與原有建物兩者間為一體利用而互相具有從屬依
      存關係，若各視為獨立建物，即無獨立使用之經濟價值。
      至該系爭增建部分側面另設有一道門扇可供出入，應與一
      般建物設有後門或側門者相同，且其仍以原建物大門為主
      要通行出入口，故該側門並不影響該增建部分之從屬性認
      定。依此，系爭增建部分係利用原有建物大門對外通行，
      且依其面積、隔間即向來之利用狀況，及其利用機能與原
      有建物之依存程度觀之，其使用上應不具獨立性，係屬原
      有建物之附屬物，非獨立之物權客體，被附屬之原有建物
      所有權範圍因而擴張，抵押權之範圍亦為擴張，該增建部
      分自為原抵押權效力所及。退步言，縱認增建部分於構造
      上及使用上已具獨立性，惟以其興建之使用目的，顯係為
      輔助原建物而規劃，且與之相依為用，客觀上具恆久之功
      能性關聯而居於從屬關係，具有常助原有建物之效用，亦
      應認其屬原有建物之從物，而為原有建物抵押權效力所及
      ，是鈞院原分配表並無錯誤等語，並聲明駁回原告之訴。
三、本院之判斷：
（一）訴外人溫李秀枝分別提供其所有坐落嘉義縣水上鄉○○○
      段崎子頭小段215之25地號土地及其上建號3470建物、同
      地段215之26地號土地及其上建號3471建物，設定最高限
      額抵押新台幣（下同）0000000元、0000000元予被告聯邦
      銀行及建華銀行，擔保其分別於88年7月2日、88年8月7日
      向被告聯邦銀行、建華銀行借款0000000元、0000000元之
      債務，嗣因溫李秀枝未能按期償還本息，被告對溫李秀枝
      取得執行名義，向本院民事執行處聲請就上開土地及建物
      查封拍賣，並實行抵押權，經本院以92年執字第6756號辦
      理中，該案件將上開3470及3471建物之增建物3712及3713
      建號一併拍賣，並於93年4月26日製成分配表，將上開增
      建物所拍得之價金，優先分配予被告，原告之債權則未分
      配分文之事實，業據本院調閱92年執字第6756號民事執行
      卷宗查明，並為兩造所不爭執，堪信為真實。
（二）查系爭3712建號建物（增建部分）位於門牌號碼崎子頭
      171 號原有建築物（原有建物）1到2樓前後部分，3、4樓
      的後側及5層，與原有建物各層相通，1樓部分留有側門，
      可由側門出入，原有建物及增建部分均須利用位於增建部
      分之樓梯上、下樓。每一層建物均只有一間衛浴，均位於
      增建部分，整棟建築物只有一樓部分有廚房，亦位於增建
      部分，整棟建築物只有一座樓梯可供上、下樓。系爭3713
      建號建物（增建物）及門牌號碼崎子頭170號原有建築物
      （原有建物）因拍定人未到場無法進入屋內查看現狀，但
      據本院提示92年度執字第6756號93年4月14日執行筆錄附
      圖觀之，拍定前其原有建物須藉由增建物樓梯通往2樓，
      原有建物1樓部分與增建部分有一道牆阻隔，須經由崎子
      頭171號建築物側門始能通達該樓梯，此經本院至現場勘
      驗屬實，並製有勘驗筆錄為證，復為兩造所不爭執，堪認
      為真實。而上開原有建物及增建部分拍定前之現況，乃原
      有建物及增建部分均水電共用等情，亦據證人即拍定人甲
      ○○之夫王敬德證述明確。按基於物權標的須具獨立性原
      則，一棟建築物被區分之特定部分，僅須具備構造上及使
      用上之獨立性，即得作為建築物區分所有權之客體（最高
      法院88年度台上字第1553號、88年度台上字第1708號判決
      要旨參照）。又依最高法院92年度台上字第9988號判決所
      揭「按所謂建築物增建之附屬物，係指於原獨立之建築物
      所增建之建築，已具有構造上之獨立性，但在使用功能上
      ，與原建築物係作一體利用，欠缺使用上之獨立性，為不
      具獨立性之建築，而從屬於獨立之原建築物者而言。增建
      之附屬物，因不符建築物獨立性之要求，不得為物權之客
      體；增建之建築物，如已具構造上之獨立性，及使用上之
      獨立性，則屬獨立之建築物，自得為物權之客體。又所謂
      具有使用上之獨立性，係指該部分建築物，與一般建築物
      相同，可作為一建築物單獨使用，有獨立之經濟效用者而
      言。判斷增建部分，是否具有使用上之獨立性，須斟酌其
      對外通行之直接性，增建部分之面積、隔間及向來之利用
      狀況，暨增建部分之利用機能與原有建築物之依存程度等
      情形定之。」因此所謂構造上之獨立性，係指被區分之部
      分在建築構造上，可以被區分而與建築物其他部分完全隔
      離者而言，是否有此項獨立性，應依一般社會觀念定之。
      所謂使用上之獨立性，係指建築物被區分後，每一區分單
      位，在事實上及法律上必須可作為一建築物單獨使用，與
      獨立之建築物相同，有完全之經濟效用而言。是本件增建
      部分位於原有建物之前、後側及上方第5層樓處，與原有
      建物共用一樓梯，而衛浴、水電亦均共用，且全棟僅有一
      廚房位於增建部分，增建部分不論於構造或使用上，均與
      原有建物相互依存，並無可資區別之標識，難認已具有獨
      立性，原告主張增建部分為獨立之物並非可採。
（三）又按民法第862條第1項規定：「抵押權之效力，及於抵押
      物之從物與從權利」。法條既未規定，抵押權效力所及之
      標的物範圍，僅於抵押權「設定時」已存在之從物或從權
      利為限，而抵押權既係支配標的物之交換價值，以確保債
      務清償為目的之價值權，通常復定有權利擔保之存續期間
      ，則在抵押權「設定後」，權利擔保之存續期間內所產生
      之從物或從權利，自難排除上開法條規定之適用，因此抵
      押權「設定後」，在權利擔保之存續期間內所產生之從物
      或從權利，亦應為抵押權效力所及。又附屬物係指原有建
      築物之外，同一人所有且常助建築物之效用，但尚未具獨
      立性之建築而言，增建之附屬物既因附屬於一建築物，喪
      失其獨立性，其所有權應歸於消滅，被附屬之建築物所有
      權範圍，則因二所有權變為一所有權而擴張，抵押權之支
      配範圍既與所有權者同，是亦隨之擴張，可知抵押權之效
      力，自應及於該附屬物，且此項附屬物究在抵押權設定前
      或後所增建，有無辦理登記，在所不問。準此，建築物設
      定抵押後，抵押權人於原有建築物再行擴建或增建之建物
      ，如不具獨立性，而與原建築物構成一體，已為原建築物
      之一部分，或為原建築物之附屬物時，應為原抵押權效力
      所及。至民法第877條關於「土地所有人於設定抵押權後
      ，在抵押之土地上營造建築物者，抵押權人於必要時，得
      將其建築物與土地併付拍賣，但對於建築物之價金，無優
      先受清償之權」之規定，係指土地所有人就土地設定抵押
      權後，在該設定抵押之土地營建獨立之建築物之情形，與
      就抵押之建物增建附屬物之情形不同。是系爭增建物縱屬
      原有建物抵押權設定後始建築完成，仍屬抵押權效力所及
      。是原告主張增建物部分非抵押權效力所及，委無可採。
（四）綜上所述，系爭3712、3713建號建物，應為系爭抵押權之
      效力所及，則執行法院併予拍賣，並將賣得之價金優先分
      配予該抵押權人之被告，自無不合，原告主張該部分所換
      算之拍賣價金不應分配予被告云云，當無可採。則原告提
      起本件分配表異議之訴，並無理由，應予駁回。
四、兩造其餘攻擊或防禦方法之主張及舉證，均不影響本院所為
    之前開論斷，自無再予一一審論之必要，附此敘明。
五、據上論結，依民事訴訟法第78條，判決如主文。
中　　華　　民　　國　　94　　年　　7 　　月　　7 　　日
                       民一庭法　官　劉瓊雯
右為正本係照原本作成
如對本判決上訴須於判決送達後20日內向本院提出上訴狀
中    華    民    國    94    年    7     月    7     日
                             書記官  陳冠學
